【裁判字號】    95,簡上,9
【裁判日期】    950728
【裁判案由】    確認本票債權不存在
【裁判全文】
臺灣臺中地方法院民事判決  95年度簡上字第9號
上訴人即被上訴人  甲○○
訴訟代理人        黃振源  律師
上訴人即被上訴人  乙○○
訴訟代理人        陳坤榮  律師
上當事人間請求確認本票債權不存在事件，上訴人對於中華民國
94年10月31日本院沙鹿簡易庭94年度沙簡字第301號第一審判決
提起上訴，本院於95年7月14日言詞辯論終結，判決如下：
    主      文
原判決關於(一)確認乙○○所持有如附表編號一所示之本票對於甲
○○票據債權不存在，及(二)駁回甲○○後開第三項之訴部分，並
除確定部分外訴訟費用之裁判均廢棄。
上開(一)廢棄部分，甲○○在第一審之訴駁回。
上開(二)廢棄部分，乙○○所持有如附表編號二所示之本票於逾新
台幣壹拾參萬陸仟參佰陸拾伍元之部分，對於甲○○之票據債權
亦不存在。
甲○○其餘上訴駁回。
第一審關於命甲○○負擔訴訟費用，及第二審訴訟費用關於甲○
○上訴部分，由甲○○負擔貳分之壹，餘由乙○○負擔；第一審
關於命乙○○負擔訴訟費用（除確定部分外），及第二審訴訟費
用關於乙○○上訴部分，由甲○○負擔。
    事實及理由
壹、兩造之聲明：
  一、上訴人即被上訴人甲○○（下稱甲○○）部分：(一)原判決
      不利於甲○○部分廢棄。(二)上廢棄部分對造上訴人即被上
      訴人乙○○（下稱乙○○）所持有，如附表編號2所示之
      本票於新台幣（下同）271,558元範圍內之本票債權亦不
      存在。(三)乙○○之上訴駁回。(四)第一審廢棄部分及第二審
      訴訟費用由乙○○負擔。
  二、乙○○部分：(一)原判決關於確認乙○○所持有附表編號1
      所示之本票對甲○○之票據債權不存在部分，及該部分訴
      訟訴訟費用之裁判均廢棄。(二)上廢棄部分甲○○在第一審
      之訴駁回。(三)甲○○之上訴駁回。(四)第一審廢棄部分及第
      二審訴訟費用由甲○○負擔。
貳、甲○○起訴主張：其委託乙○○以徐某個人之名義及資金購
    買台紙股票，為供擔保而簽發本票2張交與乙○○，但該2張
    本票並非乙○○所執有如附表所示之2張本票。附表編號2所
    示之本票，其面額應為250,000元，而非920,000元，該本票
    之面額顯遭變造；附表編號1所示之本票亦屬偽造。就買賣台
    紙股票部分，乙○○並未交代投資之損益，其原以為損益兩
    平，且其從未向乙○○借貸任何款項，詎乙○○於事隔兩年
    之後忽以附表所示之2張本票聲請裁定准予強制執行，為此訴
    請確認乙○○就附表所示之2張本票票據債權不存在等語。
參、乙○○則以：甲○○分別於民國92年1月27日、28日、2月7
    日向伊借款90,000元、10,000元、及400,000元，並同意支
    付3 個月之利息15,000元，乃於92年2月1日簽發附表編號1
    所示之本票交伊收執。另，甲○○於92年2月6日簽發附表編
    號2所示之本票委託買進台紙股票，伊遂於92年2月11日以92
    2,622元買進，並經甲○○之同意，分別於92年3月5日、6日
    以295,141元、355,923元賣出，得款651,064元，合計虧損2
    71,558元，伊一再要求甲○○結算並彌補差額，惟甲○○均
    未置理，附表所示之本票2張並非偽造、變造等語，資為抗
    辯。（甲○○起訴請求確認乙○○所持有，如附表所示2紙
    本票之票據債權均不存在，原審判決附表編號2所示之本票
    於逾2 71,558元之部分、及編號1所示之本票，對於甲○○
    之票據債權不存在，而駁回甲○○其餘之請求；甲○○就其
    敗訴之部分上訴，乙○○就原判決確認附表編號1所示本票
    之票據債權不存在部分提起上訴，其餘部分未經乙○○聲明
    不服，業已確定）。
肆、經查：
  一、以下之事實為兩造所不爭，本院採為判決之基礎：
    (一)乙○○持附表所示之2張本票向本院聲請本票裁定，經本院
      以94年度票字第8260號裁定准予強制執行在案。
    (二)乙○○在后里月眉郵局所開立之郵政儲金帳戶於92年1月27
      日、28日分別提款90,000元、10,000元，於彰化銀行豐原
      分行之存款帳戶於92年2月7日提款400,000元。
    (三)乙○○於豐興證券股份有限公司后里分公司所開立的證券
      交易帳戶，在92年2月7日分別融資買進台紙股票3筆，分
      別為200張、100張、100張，92年2月17日賣出融資台紙股
      票100張，92年2月19日融資買進台紙股票100張，92年2月
      21日融資賣出台紙股票2筆分別為100張、100張，92年3月
      3日賣出融資股票台紙100張，92年3 月4日賣出融資台紙
      股票100張，以上融資買進賣出台紙股票500張，以總進價
      及總賣出之金額平均計算，每百張虧損136,365元。
  二、甲○○主張附表編號2所示本票，其面額應為250,000元，
      嗣遭變造為920,000元，附表編號1所示之本票亦屬偽造一
      節，為乙○○所否認；查乙○○所提出附表編號2之本票
      ，其面額部分之記載並無經塗改之痕跡，經原審法院依聲
      請將附表所示之2張本票，及甲○○當庭所書寫之字跡、
      民事委任狀，囑託法務部調查局鑑定結果，認附表所示本
      票上「甲○○」、「住址」、「面額」、「阿拉伯數字」
      等字跡之結構佈局、態勢神韻、書寫習慣（包括：起筆、
      收筆、筆力、筆速、筆序等筆劃特徵），與甲○○當庭書
      寫之字跡及委任狀上之同類字跡悉屬相符，此有該局94年
      8月30 日調科貳字第09400393180號函在卷可稽（原審卷
      第58頁以下），足認附表所示之本票確係甲○○所簽發而
      交予乙○○。再者，附表編號2所示之本票上記載「台紙
      100張92萬元正」等文字之字跡結構、態勢神韻，及書寫
      習慣、筆劃特徵亦與甲○○當庭書寫之同類字跡相符（同
      上函）；參以乙○○於92年2月11日為自己及代甲○○融
      資買進台紙股票共200張，連同手續費總計1,842,622元，
      其中半數即100 張為甲○○委託買進，亦有乙○○所提出
      之交易明細表（上訴卷第111頁）、彰化銀行存摺（原審
      卷第25頁）可稽，該項交易屬於甲○○之部分金額亦與附
      表編號2所示之本票面額相近，足認甲○○簽發附表編號2
      所示面額920,000元之本票交付乙○○，確係供作委託代
      為買進台紙股票之擔保無訛，甲○○空言主張附表所示之
      本票為偽造及變造，並未舉證證明，自非可採。
  三、按票據債務人不得以自己與發票人或執票人之前手間所存
      之抗辯事由對抗執票人，然發票人要非不得已自己與執票
      人間所存抗辯事由對抗執票人。本件乙○○主張甲○○分
      別於92年1月27日、28日及2月7日向其借用90,000元、10,
      000元，及400,000元，並同意給付三個月利息共15,000元
      ，而開立附表編號1所示之本票一節，雖為甲○○所否認
      ，惟上開事實，已據乙○○提出后里月眉郵局，帳號0000
      0000000000帳戶之存摺，及彰化銀行豐原分行，帳號0000
      0000000000帳戶之存摺為證。上開存摺確於92年1月27 日
      提款90,000元、同月28日提款10,000元，2月7日提款400,
      000元；上開交易金額與附表編號1所示之本票面額相近，
      且甲○○主張該本票係屬偽造云云並非可採，此已詳述於
      前，衡情論理，甲○○就附表編號1係屬偽造一節既無法
      另舉事證以資證明，其當亦不致於無端簽發本票交與乙○
      ○收執，所主張未曾向乙○○借貸款云云並非可採，應以
      乙○○所主張，因上開借貸關係而簽發附表編號1所示之
      本票一節為可信。
  四、附表編號2所示之本票既係甲○○因委託乙○○代為買進
      台紙股票而簽發供作擔保之，乙○○亦確曾代甲○○購買
      台紙股票，已如前述。乙○○於豐興證券股份有限公司后
      里分公司所開立之證券交易帳戶，在92年2月7日分別融資
      買進台紙股票3筆，分別為200張、100張、100張，92年2
      月17 日賣出融資台紙股票100張，92年2月19日融資買進
      台紙股票100張，92年2月21日融資賣出台紙股票2筆分別
      為100張、100張，92年3月3日賣出融資股票台紙100張，
      92年3月4日賣出融資台紙股票100張，以上融資買進賣出
      台紙股票500張，並未記載何部分係為甲○○買進、賣出
      ，何部分係乙○○為自己買賣，且無其他證據足資證明，
      兩造同意以總進價及總賣出之金額平均計算，即每百張虧
      損136,365元（見前述肆、一之(三)所載，因乙○○係以融
      資方式買進台紙股票，原審判決據為計算基礎之存摺帳戶
      資料並非實際交易之金額），甲○○應償還乙○○者僅為
      上開虧損之金額，而附表編號2所示之本票既為該債務之
      擔保，則於上開虧損金額範圍內，乙○○之本票債權應屬
      存在。
  五、從而，乙○○訴請確認附表編號1、2所示之本票債權不存
      在，於請求確認附表編號2所示之本票逾136,365元之部分
      本票債權不存在之範圍內，為有理由，應予准許，其餘逾
      此部分之請求，則無理由，應予駁回。原審判決關於(一)確
      認乙○○所持有如附表編號1所示之本票對於甲○○票據
      債權不存在部分，及(二)駁回甲○○主文第3項之訴部分，
      即有未洽，乙○○就前開(一)部分及甲○○就前開(二)部分分
      別上訴，指摘原審判決不當，求予廢棄改判，為有理由，
      應由本院予以廢棄，改判如主文第2項、第3項所示。至於
      附表編號2所示之本票未逾136,365元部分之本票債權既因
      擔保上開虧損之金額而仍存在，原審判決駁回甲○○確認
      此部分本票債權不存在之請求，於法並無違誤，甲○○上
      訴意旨仍執陳詞指摘此部分原審判決不當，為無理由，應
      予駁回。
伍、據上論結，本件乙○○之上訴為有理由，甲○○之上訴為一
    部有理由一部無理由，依民事訴訟法第436條之1第3項、第
    450 條、第449條、第79條，判決如主文。
中    華    民    國    95    年    7    月    28    日
                  民事第四庭    審判長法  官  洪碧雀
                                      法  官  周靜秀
                                      法  官  王  銘
上正本證明與原本無異。
本判決不得上訴。
中    華    民    國    95    年    7    月    28    日
                                      書記官
附表
┌──┬───┬────┬────┬───┬─────┐
│編號│發票人│票面金額│票據號碼│發票日│到期日    │
├──┼───┼────┼────┼───┼─────┤
│ 一 │甲○○│515,000 │160277  │92.2.1│  92.4.30 │
├──┼───┼────┼────┼───┼─────┤
│ 二 │甲○○│920,000 │160276  │92.2.6│  92.2.07 │
└──┴───┴────┴────┴───┴─────┘


司法院資訊處製作；財團法人民間司法改革基金會備份。
